【裁判字號】    89,訴,838
【裁判日期】    900119
【裁判案由】    返還停車位
【裁判全文】
臺灣士林地方法院民事判決  八十九年度訴字第八三八號
    原      告    惠祥大廈管理委員會
    兼法定代理人  甲○○
    訴訟代理人    陳貴德律師
    被      告    乙○○  住台北市○○路二○六號十四樓
    訴訟代理人    錢裕國律師
右當事人間請求返還停車位等事件，本院判決如左：
    主      文
被告應將坐落臺北市○○區○○段三小段四七地號土地如附圖所示九個停車位，面積
合計九二點五九平方公尺，返還予原告，並自民國八十六年三月二十八日起，至上開
車位返還之日止，按月給付原告新台幣貳萬元。
訴訟費用由被告負擔。
本判決於原告以新台幣捌拾萬元為被告供擔保後得假執行，但被告如於假執行程序實
施前，以新台幣貳佰肆拾萬元為原告預供擔保，得免為假執行。
    事      實
甲、原告方面：
一、聲明：除假執行擔保金額外，如主文所示。
二、陳述：
（一）坐落於臺北市○○區○○段三小段四七地號土地（下稱：上開土地）如附圖所
      示九個停車位（面積合計九二點五九平方公尺，下稱：系爭九個停車位）原由
      原告合法占有、管理、使用，被告以台灣台北地方法院八十二年度訴字第一一
      八○號訴請原告返還系爭停車位，並依據台灣高等法院八十五年度上更（一）
      字第一四六號民事判決之假執行宣告，聲請台灣台北地方法院以八十六年度民
      執字第二二五二號強制執行事件，於八十六年三月二十七日將系爭九個車位點
      交予被告占有使用。
（二）然上開民事判決，嗣經最高法院以八十六年度台上字第三四○○號判決諭知除
      假執行部分外均予廢棄，發回台灣高等法院，並經台灣高等法院以八十六年度
      上更（二）字第五六四號民事判決駁回被告上訴，再由最高法院以八十七年度
      台上字第一七八五號民事裁定駁回被告之上訴而確定在案。
（三）被告雖因前開假執行而占有系爭九個停車位，然其據以假執行之判決既已遭廢
      棄，並受敗訴判決確定在案，則被告占有系爭九個停車位之權源已不存在，其
      迄仍占有系爭九個停車位自屬受有利益，致原告受有損害，二者之間具有損益
      變動之因果關係，爰依民法第一百七十九條後段之規定，請求被告將系爭九個
      停車位返還原告，以回復原狀。又系爭九個停車位於八十六年三月二十七日由
      台灣台北地方法院點交予被告占有使用後，原告即無法占有使用收益，爰併依
      同條文之規定，請求被告自八十六年三月二十八日起，至返還系爭九個停車位
      之日止，按月給付原告相當於租金之利益二萬元。
（四）系爭九個停車位原由原告出租予第三人邱清男，租期於八十年六月三十日屆滿
      後，即由原告甲○○承租迄今，租金每月二萬元，惟僅支付至八十六年三月二
      十七日點交之日止；又查系爭九個停車位面積共計九十二點五九平方公尺，而
      上開土地八十六年度公告地價每平方公尺為一十五萬八千一百零六元，依平均
      地權條例第十六條之規定，所有權人未於公告期間申報地價者，以公告地價百
      分之八十為其申報地價，因此系爭九個停車位坐落之土地申報總價額應為一千
      一百七十一萬一千二百二十七元，而系爭九個停車位位於松江路、長春路、民
      生東路之間，屬台北市之商業精華區，以年息百分之十核算月租金為九萬七千
      五百九十三元，從而原告僅請求被告按月給付相當於租金之利得二萬元，已屬
      偏低。
（五）對於被告抗辯之陳述：
  １、台灣高等法院八十六年度上更（二）字第五六四號民事判決，係從程序上駁回
      原告於該件本案訴訟中依民事訴訟法第三百九十五條第二項所為之聲明，並非
      從實體上駁回原告之請求，自無既判力可言，被告辯稱原告另行提起本件訴訟
      ，違反一事不再理之規定，並無理由。
  ２、系爭九個停車位係法定空地，且為全體住戶所共有，故本件被告與訴外人惠群
      工程有限公司縱因訂有分管契約而有使用權，亦不得以此債權行為對抗全體住
      戶之所有權。更何況，被告據以假執行之本案判決已敗訴確定在案，故被告占
      用系爭九個停車位並無正當權源，應堪認定。
三、證據：提出複丈成果圖、台灣高等法院八十五年上更（一）字第一四六號、八十
    六年度上更（二）字第五六四號民事判決、執行處通知函、最高法院八十六年度
    台上字第三四○○號民事判決、八十七年度台上字第一七八五號民事裁定、房屋
    租賃契約書、上開土地公告地價、土地登記謄本。
乙、被告方面：
一、聲明：
（一）駁回原告之訴。
（二）如受不利判決，請准提供擔保免為假執行。
二、陳述：
（一）本件請求返還停車位之訴訟，業經原告於台灣高等法院八十六年度上更（二）
      字第五六四號提出，而經審理後判決駁回確定在案（此有該案判決主文第二項
      ：「被上訴人（即原告）請求返還及賠償因假執行所為給付及所受損害之聲明
      駁回。」清楚載明可稽），是按民事訴訟法第四○○條第一項一事不再理之規
      定，原告違反確定判決之效力重複起訴已屬無理。
（二）況原告起訴請求返還停車位，亦屬無理由，茲分述如下：
  １、查訴外人李王寶玉、杜樹基、莊吳璇珠、杜樹先等人，於六十四年十二月一日
      提供渠等共有之坐落台北市中山區○○○段第七三號（重測後為長春段三小段
      第四七號）等多筆土地，與訴外人惠群工程有限公司（下稱：惠群公司）簽訂
      「合作建築房屋契約」。依該「合作建築房屋契約」第二條規定之分配方法約
      定：(1)甲方（即地主）分得第壹、貳、參、肆、伍共計五層及地下室全部（空
      地地下室部分及地下室第二層全部由建主所有），但汽車通路共同使用，所有
      地上空地甲乙雙方共同使用：：。依上述約定，李王寶玉等五位原共有人固定
      使用、管理系爭九個停車位以外之五個停車位，惠群公司則以擁有之應有部分
      集中管理使用系爭九個停車位所在空地。按最高法院八十一年度台上字第一○
      六○號判決要旨，李王寶玉等人與惠群公司就地上空地既已劃分停車位分別停
      車使用，應視為有分管之約定。
  ２、次查惠群公司於六十五年間，預售合建房屋與房屋訂購人，在簽訂定型化房地
      預定買賣契約書時，即於第七條第一項訂明：「底層空地除公共通行之樓梯及
      通道範圍外，其他歸底層所有人使用」，此項約定即將土地所有人與惠群公司
      原訂之分管契約轉載於房屋預定買賣契約書內，拘束所有向土地所有人或向惠
      群公司買受房屋之承購戶。
  ３、「共有物，除契約另有訂定外，由共有人共同管理之。」，民法第八百二十條
      第一項定有明文，是惠群公司依分管契約自得就系爭九個停車位管理、收益，
      而系爭九個停車位之使用權既由惠群公司於六十七年十二月三十日出賣與被告
      ，自應認為被告有使用權無疑，且實則被告之上訴雖為台灣高等法院八十六年
      度上更（二）字第五六四號判決駁回，然其於判決理由第五項實亦認定：「按
      上訴人（即被告）固有向訴外人惠群公司購買系爭停車位之使用權：：」，即
      對被告就系爭九個停車位確有使用權亦不否認，是被告占有系爭九個停車位，
      實具正當權源。
  ４、再查，上開台灣高等法院八十六年度上更（二）字第五六四號判決所以將被告
      之上訴駁回，實無非以被告就系爭九個停車位之占有物返還請求權已罹於民法
      第九百六十三條規定之一年時效，惟如前所述被告就系爭九個停車位既具有正
      當使用權，自不得謂被告之占有係「無法律上之原因」，更不能遽此認為被告
      對系爭九個停車位使用、收益之權利亦歸消滅，從而，原告以被告為「無法律
      上之原因」，而請求不當得利，自有違誤。
（三）原告起訴請求自八十六年三月廿八日起，至上開車位返還之日止，按月給付原
      告二萬元，亦為無理由。按原告縱因失去占有而無法使用收益，惟依最高法院
      七十八年度台上字第二九○號判決意旨，其於假執行程序中受領給付，雖得依
      不當得利之法則請求返還，然既屬不當得利之請求，是就該項給付仍應考量是
      否為「無法律上之原因」或「法律上之原因已不存在」，而本件如前所述被告
      之受有利益係本於其正當占有權源而來，自非無法律上之原因或其原因已不存
      在之情形，是原告之此項主張亦非有理由。
三、證據：提出合作建築房屋契約、惠祥大廈預定房地買賣契約書、不動產買賣契約
    書。
丙、本院依職權調取台灣台北地方法院八十二年度訴字第一一八○號、台灣高等法院
    八十三年度上字第五○○號、八十五年上更（一）字第一四六號、八十六年度上
    更（二）字第五六四號、最高法院八十五年度台上字第四七九號、八十六年度台
    上字第三四○○號、八十七年度台上字第一七八五號請求返還停車位等事件歷審
    民事卷宗。
    理      由
壹、程序方面：
一、按訴訟標的於確定之終局判決中經裁判者，除法律別有規定外，當事人不得就該
    法律關係更行起訴，民事訴訟法第四百條第一項固有明文。經查，原告雖曾於台
    灣高等法院上更（二）字第五六四號請求返還停車位等民事事件中，基於民事訴
    訟法第三百九十五條之規定，請求被告返還業經執行法院點交之系爭九個停車位
    ，以及自點交之日起按月賠償原告二萬元之損失，經台灣高等法院以該假執行宣
    告之判決係經最高法院判決廢棄，非由該法院廢棄為由，認與上開條文之規定不
    符，而駁回原告此部分之請求。惟原告提起本件訴訟，係以民法第一百七十九條
    為訴訟標的，核與上開另案民事訴訟所主張之訴訟標的不同，顯未經上開另案民
    事確定終局判決為裁判，是被告辯稱原告提起本件訴訟違反民事訴訟法第四百條
    第一項之規定，容有誤會，合先敘明。
貳、得心證之理由：
一、本件原告主張系爭九個停車位原由渠等合法占有、管理、使用，被告依據台灣高
    等法院八十五年度上更（一）字第一四六號民事判決之假執行宣告，聲請台灣台
    北地方法院以八十六年度民執字第二二五二號強制執行事件，於八十六年三月二
    十七日將系爭九個車位點交予被告占有使用，惟上開民事判決，嗣經最高法院以
    八十六年度台上字第三四○○號判決諭知除假執行部分外均予廢棄，發回台灣高
    等法院，並經台灣高等法院以八十六年度上更（二）字第五六四號民事判決駁回
    被告上訴，再由最高法院以八十七年度台上字第一七八五號民事裁定駁回被告之
    上訴而確定在案，是被告雖因前開假執行而占有系爭九個停車位，然其據為執行
    名義之宣告假執行本案判決既遭廢棄，並受敗訴判決確定在案，則被告占有系爭
    九個停車位之權源已不存在，其迄仍占有系爭九個停車位，因而受有利益，致原
    告受有損害，二者之間具有損益變動之因果關係，爰依民法第一百七十九條後段
    之規定，請求被告將系爭九個停車位返還原告。又系爭九個停車位於八十六年三
    月二十七日由台灣台北地方法院點交予被告占有使用後，原告即無法占有使用收
    益，爰併依同條文之規定，請求被告自八十六年三月二十八日起，至返還系爭九
    個停車位之日止，按月給付原告相當於租金之利益二萬元等語。
二、被告則以本件請求返還停車位之訴訟，業經原告於台灣高等法院八十六年度上更
    （二）字第五六四號提出，而經審理後於判決主文第二項駁回確定在案，是本件
    訴訟違反民事訴訟法第四○○條第一項一事不再理之規定；況上開土地地主李王
    寶玉等人與惠群公司就上開土地上劃分之停車位訂有分管之約定，惠群公司依分
    管契約得就系爭九個停車位管理、收益，又惠群公司於六十五年間，預售合建房
    屋與房屋訂購人，在簽訂定型化房地預定買賣契約書時，即於第七條第一項訂明
    ：「底層空地除公共通行之樓梯及通道範圍外，其他歸底層所有人使用」，此項
    約定即係將土地所有人與惠群公司原訂之分管契約轉載於房屋預定買賣契約書內
    ，拘束所有向土地所有人或向惠群公司買受房屋之承購戶，而系爭九個停車位之
    使用權嗣再由惠群公司於六十七年十二月三十日出賣與被告，是被告占有系爭九
    個停車位，實具正當權源，不得謂被告之占有係「無法律上之原因」，從而，原
    告基於不當得利之規定而為本件請求，非有理由等語，資為抗辯。
三、原告主張系爭九個停車位原由渠等占有、管理、使用，被告以台灣高等法院八十
    五年度上更（一）字第一四六號民事判決之假執行宣告作為執行名義，聲請台灣
    台北地方法院以八十六年度民執字第二二五二號強制執行事件，於八十六年三月
    二十七日將系爭九個車位點交予被告占有使用，嗣上開民事判決經最高法院以八
    十六年度台上字第三四○○號判決諭知除假執行部分外均予廢棄，發回台灣高等
    法院，並經台灣高等法院以八十六年度上更（二）字第五六四號民事判決駁回被
    告上訴，再由最高法院以八十七年度台上字第一七八五號民事裁定駁回被告之上
    訴而確定在案，以及被告據以假執行之本案判決遭廢棄，並受敗訴判決確定後，
    迄仍占有系爭九個停車位等事實，均為被告所不爭執，且有原告提出之台灣高等
    法院八十五年上更（一）字第一四六號、八十六年度上更（二）字第五六四號民
    事判決、執行處通知函、最高法院八十六年度台上字第三四○○號民事判決、八
    十七年度台上字第一七八五號民事裁定（均影本）為證，並經本院依職權調閱八
    十二年度訴字第一一八○號請求返還停車位歷審民事卷宗查核無訛，應堪信實。
四、按假執行之宣告，因就本案判決或該宣告有廢棄或變更之判決，自該判決宣示時
    起，於其廢棄或變更之範圍內，失其效力，民事訴訟法第三百九十五條第一項定
    有明文。查被告以台灣高等法院八十五年度上更（一）字第一四六號民事判決之
    假執行宣告為執行名義，聲請台灣台北地方法院以八十六年度民執字第二二五二
    號強制執行事件，於八十六年三月二十七日將系爭九個車位點交予被告占有使用
    ，嗣該第二審判決所據以宣告假執行之本案判決既經最高法院廢棄，已如前述，
    則依上開條文規定，該假執行之宣告，即應隨之失其效力，先予敘明。
五、按「本院查被上訴人依宣告假執行之判決聲請執行法院查封拍賣上訴人之房、地
    產；嗣該宣告假執行之本案判決經廢棄或變更，固難謂被上訴人依宣告假執行之
    判決所為強制執行，係不法侵權行為，惟查實施假執行之結果，上訴人所有房地
    產業已移轉為第三人所有，既如前述，不問被上訴人有無故意或過失，仍有民事
    訴訟法第三百九十五條第二項規定之適用，上訴人未於該本案上訴審中依前開法
    條所定簡易程序請求救濟，仍非不得另行提起本件訴訟請求返還或賠償。原審未
    注意及此，徒以被上訴人之行為，非侵權行為，而為上訴人敗訴之判決，自難謂
    非違誤。其未就上訴人本於不當得利之請求為審認，亦有判決不備理由之違法。
    」、「查上訴人請求被上訴人賠償損害，既受敗訴判決確定，其於假執行程序中
    受領系爭款項，即為無法律上之原因而受領，被上訴人既因而受有損害，其依不
    當得利之法則請求返還，並請求加給法定利息，自屬正當，為心證之所由得，並
    說明上訴人其他抗辯因何不足採取之意見，爰維持第一審所為上訴人敗訴部分判
    決，駁回其第二審上訴，經核於法並無違誤。上訴論旨，指摘原審取捨證據、認
    定事實之職權行使為不當，求予廢棄原判決，非有理由。」，最高法院七十二年
    度台上字第二六四○號、七十八年度台上字第二九○號民事判決分別著有說明。
    又按，無法律上之原因而受利益，致他人受損害者，應返還其利益。雖有法律上
    之原因，而其後已不存在者，亦同，民法第一百七十九條明文規定。查被告既係
    本於台灣高等法院八十五年度上更（一）字第一四六號請求返還停車位等民事判
    決之假執行宣告為執行名義，將原由原告占有使用之系爭九個停車位，經執行法
    院於八十六年三月二十七日執行強制點交，而取得系爭九個停車位之占有利益，
    致原告喪失占有使用系爭九個停車位之利益，而受有損害，嗣該假執行之宣告，
    既已失其效力，則被告得以享有上開占有利益之法律上原因，應認其後已不存在
    ，參諸上開判決意旨，原告基於民法第一百七十九條之規定，請求被告返還原告
    系爭九個停車位，以及自被告受點交之翌日即八十六年三月二十八日起，至系爭
    九個停車位返還之日止所獲得相當於租金之利益（確定金額之計算，詳如後述）
    ，應屬有據。至被告猶執其前於台灣台北地方法院八十二年度訴字第一一八○號
    請求返還停車位等民事事件歷審訴訟程序中所為之實體上主張，在本件訴訟程序
    中作為其辯稱占有使用系爭九個停車位非無法律上原因之攻擊防禦方法，無異於
    被告僅以上開民事事件假執行宣告之執行名義，竟獲得與勝訴之確定終局判決完
    全相同之執行效果，顯與假執行宣告之意旨不符，且與上開民事事件終局判決被
    告敗訴確定之結果相悖，況被告既非基於其自惠群公司取得系爭九個停車位分管
    使用權之實體上原因，而取得系爭九個停車位之占有，自不得以此為由，抗辯其
    自八十六年三月二十七日起取得之占有利益非無法律上原因，是本院認其所為此
    部分辯解，核與上開認定不生影響，附此敘明。
六、按土地法第一百零五條準用同法第九十七條第一項規定，土地之租金以不超過土
    地申報地價總額年息百分之十為限。又依平均地權條例第十六條前段規定，土地
    所有權人未於公告期間申報地價者，以公告地價百分之八十為其申報地價。查上
    開土地每平方公尺公告地價八十六年六月三十日以前為一十四萬七千九百零一元
    ，八十六年七月一日起至八十九年六月三十日止為一十五萬八千一百零六元，八
    十九年七月一日起為一十六萬零三百零六元，有原告提出之公告地價表在卷可稽
    ，查系爭九個停車位所坐落之上開土地位於台北市○○路一八五號惠祥大廈後方
    ，作為地面層平面停車位使用，業經台灣台北地方法院八十二年度訴字第一一八
    ○承辦法官履勘現場，有勘驗筆錄可證，又系爭九個停車位原由原告惠祥大廈管
    理委員會出租予第三人邱清男，租金每月一萬五千元，租期於八十年六月三十日
    屆滿後，即由原告甲○○承租迄今，租金每月二萬元，惟僅支付至八十六年三月
    二十七日點交被告之日止等事實，為被告所不爭執，並有原告提出之租賃契約書
    影本附卷足參，爰斟酌上開土地坐落地段、被告利用土地可獲得之經濟價值及利
    益，本院認上開土地之租金，以申報地價年息百分之五計算為相當。查被告占用
    原告系爭九個停車位之面積共為九二點五九平方公尺，則被告占用系爭九個停車
    位應返還相當於租金之利益，於八十六年六月三十日以前為每月四萬五千六百四
    十七元，八十六年七月一日起至八十九年六月三十日止，為每月四萬八千七百九
    十七元，八十九年七月一日起至返還系爭九個停車位之日止為每月四萬九千四百
    七十六元（計算方法詳如後附計算式）。從而，原告依據不當得利之法律關係請
    求被告自受點交之翌日即八十六年三月二十八日起，至返還系爭九個停車位之日
    止，按月給付二萬元予原告，即屬於法有據，應予准許。
七、兩造陳明願供擔保，請准宣告假執行及免為假執行，經核並無不合，爰分別酌定
    相當之擔保金額宣告之。
八、本件判決之基礎已臻明確，兩造其餘攻擊防禦方法及主張舉證，於判決結果不生
    影響，無一一審究之必要，附此敘明。
九、據上論結，本件原告之訴為有理由，依民事訴訟法第七十八條、第三百九十條第
    二項、第三百九十二條，判決如主文。
中      華      民      國    九十      年      一      月      十九    日
                                        臺灣士林地方法院民事第一庭
~B法      官  蔡文育
右為正本係照原本作成。
如對本判決上訴須於判決送達後二十日內向本院提出上訴狀。
中      華      民      國    九十      年      一      月      廿九    日
~B法院書記官  黃瑞華
~F０
計算式（元以下四捨五入）
八十六年三月二十八日至同年六月三十日止
（147901 X 80% X 92.59 X 5%）／12＝45647
八十六年七月一日至八十九年六月三十日止
（158106 X 80% X 92.59 X 5%）／12＝48797
八十九年七月一日起至返還土地之日止
（160306 X 80% X 92.59 X 5%）／12 ＝49476


司法院資訊處製作；財團法人民間司法改革基金會備份。
